【裁判字號】    98,台上,2836
【裁判日期】    980521
【裁判案由】    違反毒品危害防制條例
【裁判全文】
最高法院刑事判決            九十八年度台上字第二八三六號
上  訴  人  甲○○
選任辯護人  張居德律師
上列上訴人因違反毒品危害防制條例案件，不服台灣高等法院台
中分院中華民國九十五年九月二十日第二審判決（九十五年度上
訴字第三五０號，起訴案號：台灣彰化地方法院檢察署九十一年
度偵字第四二號），提起上訴，本院判決如下：
    主  文
原判決撤銷，發回台灣高等法院台中分院。
    理  由
原判決認定上訴人甲○○有其事實欄所載之犯行，因而維持第一
審依行為時連續犯規定，論上訴人以共同連續販賣第一級毒品罪
，累犯，處有期徒刑拾參年陸月；又共同意圖販賣，而持有第二
級毒品罪，累犯，處有期徒刑陸年陸月，定應執行之刑有期徒刑
拾玖年，並均為相關從刑宣告之判決，駁回上訴人在第二審之上
訴；固非無見。
惟查：（一）、有罪判決書之事實一欄，為判斷其適用法令當否
之準據，應將法院依法認定與論罪科刑有關之事實，諸凡犯罪之
時間、地點、方法、態樣，以及適用法律有關之事項，均應為詳
實之記載，然後於理由內逐一說明其憑以認定之證據，並使事實
認定與理由說明，互相適合，方為合法。倘事實欄已有敘及，而
理由內未加說明，是為理由不備，倘若事實認定與理由說明，不
相一致，或事實或理由欄內之記載，前後齟齬，或認定之事實，
與所採之證據不相適合，或認定事實與卷證資料不符，即屬判決
理由矛盾之當然違背法令，均足以構成撤銷之原因。原判決事實
認定「黃銘華即承甲○○及綽號『阿倫』者之命，在上開期間內
不詳時間，連續三次在彰化縣境及台中市區等不明地點，以其所
有0000000000號行動電話為聯絡工具，將上開已混合
葡萄糖等物之海洛因，以半錢約新台幣（下同）五千元之價格，
販賣給經由甲○○或綽號『阿倫』者所接洽之不詳姓名已成年人
，販賣所得計一萬五千元」等情（見原判決第二頁第二行至第十
行）；理由內則引同案被告黃銘華之證述，其為「阿倫」送交海
洛因之次數為「三、四次」，每次至少價值「五、六千元」（見
原判決第五頁第二行至第六頁第十一行）；則本件販賣次數究為
「三次」或「四次」? 每次價金為「五千元」抑「六千元」？事
實認定與理由說明，顯不相適合。且亦無任何證據證明販賣海洛
因之地點在「彰化縣境」及「台中市區」等地，亦有理由不備之
違法。（二）、意圖販賣而持有毒品罪，係指因販賣圖利以外之
其他目的取得毒品，譬如受贈或寄藏、原擬購入供自己或他人施
用而持有，或因拾獲等其他原因而持有，嗣後始萌營利意圖者而
言，亦即於持有之初，並無販賣之意圖，於持有行為繼續中，更
易原先持有之意思為販賣之意思而繼續持有，且未出賣者始足當
之。而所謂意圖，乃犯罪構成之主觀違法要素，亦屬犯罪之成立
要件；行為人是否具有販賣之意圖而持有毒品，須以嚴格之證據
證明之，亦即必須有相當之客觀事實，足以表徵其主觀意念之遂
行性及確實性，始足當之；又毒品危害防制條例第四條第一、二
、三、四項之販賣第一、二、三、四級毒品罪，係以行為人以營
利之目的（意思），販入或賣出該第一、二、三、四級毒品，或
二者兼而有之者，為其構成要件。則同法第五條第一、二、三、
四項意圖販賣而持有第一、二、三、四級毒品罪，亦應具備以營
利之目的而持有之主觀要件，故行為人持有毒品時，有無此項犯
罪（營利意思）之目的條件，攸關其行為能否論以意圖販賣而持
有罪名，自應於事實欄內詳為記載，然後於理由內說明其憑以認
定之證據，始為合法。是行為人究基於販賣之意思而販入持有？
抑或於取得之初，並無販賣之意圖，事後始起意販賣圖利？如係
事後意圖販賣而持有，是否已著手於賣出之行為，而應論以販賣
毒品之既、未遂犯？抑或單純持有毒品？應依調查所得之證據詳
為勾稽，審酌相關事證後，於判決內詳為論斷。如經認定原係為
供自己或他人施用，嗣後始萌販賣營利之意圖者，尤應詳為敘明
認定行為人係事後始變更原來單純持有之犯意為意圖販賣犯意之
情事變更狀態之理由及依據，否則即有理由不備之違背法令。原
判決論處上訴人共同意圖販賣，而持有第二級毒品罪刑部分，於
事實欄認定「甲○○、黃銘華及綽號『阿倫』者另行共同基於意
圖販賣營利而持有第二級毒品甲基安非他命之犯意聯絡，於民國
九十年九、十月間下旬某日起至同年十二月二十七日止，將取得
之甲基安非他命分裝成三包，並將之分別藏放在彰化縣彰化市○
○里○○○街十一號及彰化縣彰化市○○里○○路○段三四八巷
二十七之九號等地。」等情（見原判決第二頁第十一至十七行）
；理由欄僅說明「雖無法查出有購買者與其等三人就甲基安非他
命有成交之情事，惟甲○○與黃銘華及綽號『阿倫』者，就其等
共同持有之甲基安非他命，與購買者仍有所聯絡之情，則堪以認
定其等有意圖販賣而持有甲基安非他命之行為。」等語（見原判
決第十五頁第八至十二行）；就上訴人如何取得扣案之甲基安非
他命？事後如何變更原來單純持有之犯意為意圖販賣？有無具備
意圖販賣而持有毒品罪之主觀違法要素，即犯罪之成立要件，均
未敘明其認定之理由及依據，顯屬理由不備。又原判決既認上訴
人、黃銘華及綽號「阿倫」就甲基安非他命僅意圖販賣而持有。
惟理由欄援引上訴人所持有使用之0000000000號行動電話監聽譯
文內容及其於警詢、偵查中之供述，說明電話中所稱「糖果」、
「男的」是指安非他命，「軟的」、「女的」是指海洛因，上訴
人對於海洛因及甲基安非他命均可指示黃銘華如何處理，黃銘華
亦多次就海洛因、甲基安非他命及財物之處理，與上訴人及綽號
「阿倫」二人有所聯絡，且上訴人多次要黃銘華送海洛因及甲基
安非他命給購買者（見原判決第六頁倒數第十一至七行、第十二
頁第十四至二十一行，警卷第三四至六七頁）；且員警復在黃銘
華及綽號「阿倫」位於彰化縣彰化市○○里○○路○段三四八巷
二十七之九號居處，扣得甲基安非他命半成品一瓶，即甲基安非
他命之中間產物 《1─Chloro─1─pheny1─２─（N─methy1）
aminopr opane hydrochloride 》等物，似已認上訴人與黃銘華
及綽號「阿倫」有販賣甲基安非他之犯行，卻又認僅止於意圖販
賣而持有罪，理由亦有矛盾。（三）、共同正犯之犯罪所得，因
係合併計算，且於全部或一部不能沒收時，以其財產抵償之，為
避免執行時發生重複沒收、抵償之情形，故各共同正犯之間係採
連帶沒收主義，於裁判時應諭知連帶沒收，不得就全體共同正犯
之總所得，對各該共同正犯分別重複諭知沒收；此與罰金刑應分
別諭知、分別執行者有別。原判決認定上訴人與黃銘華及綽號「
阿倫」，就所犯販賣海洛因之犯行，有犯意聯絡及行為分擔，應
論以共同正犯。而就未扣案販賣第一級毒品所得財物壹萬伍仟元
，於裁判時對各該共同正犯未諭知連帶沒收，難謂適法。以上或
為上訴意旨所指摘，或為本院得依職權調查之事項，應認有撤銷
原判決發回更審之原因。
據上論結，應依刑事訴訟法第三百九十七條、第四百零一條，判
決如主文。
中    華    民    國  九十八  年    五    月  二十一  日
                      最高法院刑事第八庭
                          審判長法官  洪  文  章
                                法官  王  居  財
                                法官  郭  毓  洲
                                法官  黃  梅  月
                                法官  邱  同  印
      本件正本證明與原本無異
                                      書  記  官
中    華    民    國  九十八  年    五    月  二十六  日
                                                      Ｑ


司法院資訊處製作；財團法人民間司法改革基金會備份。
